臺灣高等法院民事判決
110年度家上字第241號
上  訴  人  楊曼瑩  
訴訟代理人  王庭鴻律師
被上訴人    楊玲玲    






上列當事人間請求確認遺囑效力事件，上訴人對於中華民國110
年7月23日臺灣士林地方法院108年度家繼訴字第49號第一審判決
提起上訴，本院於111年5月18日言詞辯論終結，判決如下：
    主      文
原判決廢棄。
確認被繼承人楊志森於民國106年6月19日所立之代筆遺囑為有效
。
被上訴人應將其所有如附表所示建物移轉登記予上訴人。
第一、二審訴訟費用均由被上訴人負擔。
    事實及理由
壹、程序方面：
一、被上訴人經合法通知未於言詞辯論期日到場，核無民事訴訟
    法第386條所列各款情形，爰依上訴人之聲請，由其一造辯
    論而為判決。
二、按確認法律關係之訴，非原告有即受確認判決之法律上利益
    者，不得提起之，民事訴訟法第247條第1項定有明文。此所
    謂即受確認判決之法律上利益，係指因法律關係之存否不明
    確，致原告在私法上之地位有受侵害之危險，而此項危險得
    以對於被告之確認判決除去之者而言，故確認法律關係成立
    或不成立之訴，苟具備前開要件，即得謂有即受確認判決之
    法律上利益（最高法院42年台上字第1031號判例參照）。本
    件上訴人主張被繼承人楊志森於民國106年6月19日所立之代
    筆遺囑（下稱系爭遺囑）為有效，因被上訴人前於臺北市市
    場處會議否認系爭遺囑之效力，致臺北市市場處將楊志森所
    遺留之○○國宅房屋（門牌號碼：臺北市○○區○○街00巷00弄00
    號00樓之0，下稱○○○國宅）拆除重建之臺北市○○區○○街00巷
    00弄00號00樓之建物（下稱系爭建物）登記為兩造共有，而
    非由其依系爭遺囑單獨所有，則系爭遺囑真正與否，將影響
    上訴人繼承取得系爭建物之所有權應有部分比例，致其法律
    上地位陷於不明確而有受侵害之危險，而此種不安之狀態，
    得以對於被上訴人之確認判決除去，因認上訴人有即受確認
    判決之法律上利益，而得提起本件確認之訴。
貳、實體方面：　　
一、上訴人主張：兩造均為被繼承人楊志森之女，惟被上訴人自
    20歲就讀大學後即離家，嗣大學畢業後前往美國，極少返臺
    ，不顧身罹疾病之父母，未盡其照顧扶養義務，楊志森遂於
    106年6月19日指定訴外人施宜含、林衍鋒律師、李碧枝3人
    為見證人，口授遺囑意旨，由見證人施宜含筆記、宣讀、講
    解後，作成代筆遺囑（即系爭遺囑），記載於楊志森往生時
    ，被上訴人不得繼承楊志森所有遺產，伊則為唯一繼承人，
    單獨繼承楊志森所有不動產及存款。因被上訴人稱其亦持有
    楊志森遺囑，致臺北市市場處於原審審理程序中，將楊志森
    所遺○○○國宅拆除後重建之系爭建物登記為兩造共有，應有
    部分各二分之一，然被上訴人始終未提出其持有之遺囑，難
    認為真，爰訴請確認系爭遺囑為有效，並於原審追加依遺囑
    、不當得利法律關係，求為命被上訴人將其所有如附表所示
    之建物（即系爭建物應有部分二分之一）移轉登記予伊等語
    。
二、被上訴人未於原審及本院言詞辯論期日到場，亦未提出書狀
    作何聲明或陳述。
三、原審為上訴人敗訴之判決，上訴人不服提起上訴，上訴聲明
    為：
　㈠原判決廢棄。
　㈡確認被繼承人楊志森所立系爭遺囑為有效。　　
　㈢被上訴人應將其所有如附表所示建物移轉登記予上訴人。
　  被上訴人並未到場或提出書狀為答辯聲明。
四、上訴人主張楊志森於108年5月28日死亡，兩造之母則先於10
    6年5月15日死亡，兩造為楊志森之女等語，業據提出楊志森
    之除戶戶籍謄本、兩造戶籍謄本為證（見原審訴字卷第25、
    27頁），被上訴人經合法通知雖未到庭，惟本院審酌上開事
    證，堪信上情屬實。
五、上訴人復主張：依楊志森所立系爭遺囑，被上訴人不得繼承
    楊志森遺產，其為唯一繼承人，惟被上訴人於臺北市市場處
    就楊志森所遺○○○國宅拆除後改建系爭建物之相關事宜會議
    上，稱渠亦持有楊志森遺囑，致臺北市市場處將系爭建物登
    記為兩造共有，為此請求確認系爭遺囑為有效等語。經查：
　㈠按民法第1189條之規定，遺囑係要式行為，須依法定方式為
    之，始有效力，否則依民法第73條前段規定，應屬無效。次
    按代筆遺囑，由遺囑人指定三人以上之見證人，由遺囑人口
    述遺囑意旨，使見證人中之一人筆記、宣讀、講解，經遺囑
    人認可後，記明年、月、日及代筆人之姓名，由見證人全體
    及遺囑人同行簽名，遺囑人不能簽名者，應按指印代之，民
    法第1194條定有明文。另按，前後遺囑有相牴觸者，其牴觸
    之部分，前遺囑視為撤回，則為同法第1220條所明定。
　㈡上訴人所提出系爭遺囑記載該遺囑內容經宣讀、講解，並經
    遺囑人楊志森認可後，由見證人即代筆人施宜含及另2名見
    證人林衍鋒律師、李碧枝簽名，作成日期為106年6月19日，
    形式上符合民法第1194條所定代筆遺囑之要件。復經證人即
    系爭遺囑見證人林衍鋒於本院證稱經電話聯繫後，上訴人與
    楊志森前來伊事務所製作代筆遺囑，另2名見證人是伊事務
    所助理，與伊均全程參與遺囑製作過程，遺囑內容是由楊志
    森告訴伊，意識清楚，陳述均沒有問題，伊有拍照存證等語
    明確（見本院卷第107、108頁），並有林衍鋒提出之楊志森
    蓋用指印於系爭遺囑上之照片4幀可佐（見同上卷第113-119
    頁），堪認可採。是上訴人主張系爭遺囑為楊志森所立真正
    、有效之代筆遺囑等語，堪予採信。
　㈢就楊志森所遺○○○國宅拆除重建後衍生之相關權利事宜，臺北
    市市場處邀集兩造進行協商，被上訴人雖於會議中稱：1、
    父親因失智，對方（即上訴人）提出之所謂遺囑，須由法院
    判定。2、本人亦持有父親親簽之遺囑，依遺囑人內容主張
    ，由其繼承。3、若協商不成，依法處理等語（見原審訴字
    卷第89、91頁），惟關於系爭遺囑是否符合法律規定而有效
    ，已據本院認定如前。其次，被上訴人雖於本件訴訟外稱其
    亦持有楊志森簽名之遺囑云云，惟經原審、本院合法通知，
    均未於言詞辯論期日到庭，亦未提出其所稱持有之楊志森遺
    囑供本院審查，另被上訴人雖曾以電話向原審表示將提出楊
    志森遺囑到院（見同上卷第189頁），然迄未提出。且上訴
    人就原審所詢「手上有無被上訴人持有另件遺囑影本」之問
    題，回稱：「沒有」，並非不爭執被上訴人持有另件遺囑之
    事實，復據上訴人於本院明確否認上情（見本院卷第80頁）
    ，是本院無從查考、審酌、判斷上開被上訴人所稱楊志森遺
    囑是否符合法定要件而有效，遑論被上訴人所稱持有之楊志
    森遺囑是否作成在後，而得依民法第1220條規定推翻系爭遺
    囑效力，被上訴人前揭審判外之陳述，不足以變更本院前揭
    認定。
　㈣再按對於被繼承人有重大之虐待或侮辱情事，經被繼承人表
    示其不得繼承者，喪失其繼承權，民法第1145條第1項第5款
    定有明文。又上開條文所謂對於被繼承人有重大之虐待情事
    ，係指以身體上或精神上之痛苦加諸於被繼承人而言，凡對
    於被繼承人施加毆打，或對之負有扶養義務而惡意不予扶養
    者，固均屬之，即被繼承人（父母）終年臥病在床，繼承人
    無不能探視之正當理由，而至被繼承人死亡為止，始終不予
    探視者，衡諸我國重視孝道固有倫理，足致被繼承人感受精
    神上莫大痛苦之情節，亦應認有重大虐待之行為（最高法院
    74年台上字第1870號判例參照）。查：
　⒈楊志森所立系爭遺囑記載：「……三、繼承人楊玲玲（即被上
    訴人）未盡到對於立遺囑人楊志森的撫養照顧義務，不得繼
    承立遺囑人楊志森的所有遺產。」等語，有系爭遺囑可考（
    見原審訴字卷第81頁）。
　⒉證人林衍鋒律師於本院證稱：楊志森說其晚年生活均由上訴
    人照顧，所以其財產全部由上訴人繼承，伊問是否還有其他
    繼承人，楊志森說還有大女兒即被上訴人，接下來很生氣說
    被上訴人長年旅居國外，都沒有照顧其，就算有回來，也只
    是來爭產、吵架，沒多久又出去了，楊志森說遺產不給被上
    訴人繼承，伊告知如此會侵害被上訴人特留分，但楊志森很
    堅持，就是不給被上訴人繼承，要伊寫清楚，因為伊不能違
    背楊志森的意思，所以針對楊志森的要求，指示見證人即代
    筆人施宜含書寫在系爭遺囑裡面等語綦詳（見本院卷第108
    頁），核與證人即上訴人之女、楊志森外孫女劉昱淇證稱楊
    志森過世前均與伊、母親、外婆同住，外婆先過世，自伊6
    歲開始同住至大學1年級，外公、外婆生活起居均由上訴人
    照顧，被上訴人長期住在美國，印象中只有回來過3次，每
    次住約3、5天或1週，外公在家裏會唸被上訴人都沒有寄錢
    回來，也很少回來，被上訴人回來都會與外公、外婆及伊母
    親吵架，會向外公要錢，外公會很生氣等語大致相符（見同
    上卷第109、110頁），且被上訴人自90年11月出境後，多間
    隔2至4年始有短期入境我國，自105年後才有較頻繁之短期
    入境紀錄，有其入出境資料可佐（見同上卷第73-75頁），
    堪信上開證人所述可採，被上訴人確係長期生活在國外，對
    楊志森長期欠缺應有之關心與照顧，衡情足致被繼承人楊志
    森感受精神上莫大痛苦，自屬以消極漠視之方式，對楊志森
    有重大虐待之行為，並經楊志森以系爭遺囑表示被上訴人不
    得繼承其財產，揆諸上開規定與說明，上訴人主張被上訴人
    因上開情事喪失對楊志森之繼承權等語，要屬可採。
六、上訴人再主張依系爭遺囑，被上訴人已喪失繼承權，應由其
    繼承楊志森所遺系爭建物及其他遺產，惟被上訴人依繼承取
    得系爭建物應有部分二分之一所有權（即附表所示建物），
    自屬不當得利，爰依遺囑及不當得利法律關係請求被上訴人
    將附表所示建物移轉登記予其等語。經查：
　㈠按無法律上之原因而受利益，致他人受損害者，應返還其利
    益。雖有法律上之原因，而其後已不存在者，亦同。民法第
    179條定有明文。無法律上之原因取得不動產所有權而受利
    益，致他人受損害者，該他人自得依不當得利規定，請求移
    轉不動產所有權登記，以返還利益（最高法院89年度台上字
    第961號裁判要旨供參）。
　㈡上訴人主張楊志森就其所有○○○國宅拆除重建一事，與臺北市
    政府簽訂「○○國宅建物拆除重建安置協議書」，第陸點約定
    楊志森應於受通知後向臺北市政府所屬臺北市市場處選擇遷
    回方案，如於指定期限之日前死亡，其法定繼承人應立即通
    知臺北市市場處，並以全體繼承人簽名之書面表示選擇何種
    遷回方案，嗣楊志森死亡，臺北市市場處乃召集兩造協商，
    因兩造就系爭遺囑效力發生爭執如前述，上訴人於會議中主
    張兩造就○○○國宅拆除後重建之系爭建物爭執，因行政機關
    非有權認定遺囑效力機關，為遂行其行政程序之故，登記兩
    造為共同起造人，待事後系爭遺囑訴訟判決確定後，再依確
    定判決為相關權義變更，而於108年7月3日會議紀錄作成協
    議結論，即由兩造各取得系爭建物應有部分二分之一等情，
    有前述臺北市政府函送之協議書、在臺北市市場處舉行之10
    8年6月28日、同年7月3日協商會議之紀錄為憑（見原審訴字
    卷第31-63、89-92頁），堪認屬實。
　㈢嗣系爭建物於109年3月3日辦理第一次登記為兩造共有，應有
    部分各二分之一，有建物、土地登記第一類謄本、建物所有
    權狀可稽（坐落土地所有權人為臺北市，管理者為臺北市市
    場處，見同上卷第223-233頁），則楊志森所遺系爭建物已
    於原審訴訟進行中依前述會議協商結論，先行登記為兩造共
    有、應有部分各二分之一之事實，亦堪認定。惟如前述，兩
    造於上開會議協商結論之真意，乃系爭建物所有權終局歸屬
    ，仍須依法院就系爭遺囑效力所為認定之判決結果決之，尚
    非兩造已就系爭建物由兩造共有乙節達成意思表示合致，須
    予敘明。
　㈣依系爭遺囑記載：「……一、立遺囑人楊志森原有門牌號碼台
    北市○○區○○街00巷00弄00號00樓之0房屋（即○○○國宅），因
    拆除重建後所取得之房屋暨坐落土地持分或將來分配房屋暨
    坐落土地持分之權利悉由繼承人楊曼瑩（女，……)全部單獨
    繼承。」等語（見原審訴字卷第81頁），且系爭遺囑係屬有
    效，又被上訴人有前述喪失繼承權情事，已不得繼承楊志森
    遺產，均據本院認定如前，則被上訴人猶以楊志森法定繼承
    人身分取得系爭建物應有部分二分之一之所有權如附表所示
    ，自屬無法律上原因而受有利益，並致原應取得系爭建物所
    有權全部之上訴人受有此部分損害，揆諸前揭說明，上訴人
    自得依系爭遺囑及不當得利法律關係，請求被上訴人將其所
    有如附表所示建物移轉登記予上訴人。
七、從而，上訴人依系爭遺囑及不當得利法律關係，請求㈠確認
    被繼承人楊志森所立之系爭遺囑為有效。㈡被上訴人應將其
    所有如附表所示建物移轉登記予上訴人，為有理由，應予准
    許。是則，原審為上訴人敗訴之判決，尚有未洽，上訴論旨
    指摘原判決不當，求予廢棄，為有理由，爰由本院改判如主
    文第二、三項所示。再本件事證已臻明確，兩造其餘之攻擊
    或防禦方法及所用之證據，經本院斟酌後，認為均不足以影
    響本判決之結果，爰不逐一論列，附此敘明。
八、據上論結，本件上訴為有理由，爰判決如主文。　　
中　　華　　民　　國　　111 　年　　6 　　月　　8 　　日
                  家事法庭
                      審判長法  官　張靜女
                            法  官　朱漢寶
                            法  官　范明達
附表：
建號  建物坐落地號 建物門牌 層數 層次 建物面積 (平方公尺) 權利範圍 臺北市○○區○○段○○段0000○號  臺北市○○區○○段○○段000地號 臺北市○○區○○街00巷00弄00號00樓 13層 11層 總面積：91.61 2分之1 附屬建物面積(陽台)：6.63平方公尺 共有部分： ⒈同地段0000建號(8,559.52平方公尺)、權利範圍10000分之21 ⒉同地段0000建號(4,306.70平方公尺)、權利範圍10000分之55 ⒊同地段0000建號(1,345.75平方公尺)、權利範圍10000分之119        

正本係照原本作成。
如不服本判決，應於收受送達後20日內向本院提出上訴書狀，其
未表明上訴理由者，應於提出上訴後20日內向本院補提理由書狀
（均須按他造當事人之人數附繕本）上訴時應提出委任律師或具
有律師資格之人之委任狀；委任有律師資格者，另應附具律師資
格證書及釋明委任人與受任人有民事訴訟法第466 條之1第1項但
書或第2項所定關係之釋明文書影本。如委任律師提起上訴者，
應一併繳納上訴審裁判費。
中　　華　　民　　國　　111 　年　　6 　　月　　8 　　日
　　　　　　　　　　　　　　書記官　余姿慧